臺灣臺南地方法院刑事判決
公　訴　人　臺灣臺南地方法院檢察署檢察官
被　　　告　楊來勇
選任辯護人　蔡弘琳
　　　　　　蘇正信
　　　　　　蔡進欽
上列被告因傷害案件，經檢察官提起公訴（99年度偵字第16280
、17980號、選偵字第181號、100年度偵字第1235號），本院判
決如下：
    主  文
楊來勇無罪。
    理  由
一、公訴意旨略以：
    楊來勇為99年台南市市議員候選人王敏星之岳父，於民國99
    年8月12日18時15分許，在臺南縣永康市（已改制為臺南市
    永康區○○○里○○○路366巷56號中興里長辦公室內，因
    不滿同為市議員候選人之林燕祝前往餐敘拜票，竟趁林燕祝
    欲與其握手致意之際，出手揮打林燕祝之右手，致林燕祝受
    有右手腕內側瘀腫傷2ｘ2公分之傷害，楊來勇並以言詞恐嚇
    林燕祝稱：「你要難看是不是、你如果要很難看我絕對會讓
    你很難看，妳要相信我楊來勇的實力，我絕對要讓妳包起來
    ，你真的很大膽，敢來我們服務處100公尺前插旗子設服務
    處，還來我後面拉票」等語，致林燕祝心生畏懼，楊來勇再
    公然以言詞「去給人幹幹」等語辱罵林燕祝。因認被告涉犯
    刑法第277條第1項傷害罪、第305條恐嚇危害安全罪及第309
    條第1項之公然侮辱罪罪嫌云云。
二、按舉證責任係指「檢察官就被告犯罪事實舉證（提出的證據
    ）未詳盡時，將受不利益判斷」之原則。以下分述之：
  (一)檢察官之舉證範圍：
    檢察官之舉證事項應以無罪推定原則為基礎，以定其適用範
    圍。無罪推定原則原本係針對犯罪事實所為之考量原則，使
    無罪責無刑罰之實體法原則，反映於訴訟法上之無罪責證明
    者即應為無罪判決之原則。因而，無罪推定原則對於此些直
    接影響被告罪責存在與否及範圍之所有與實體法事實有關者
    ，皆有其適用。換言之，有關構成要件該當事實、阻卻違法
    之事實、阻卻罪責之事實、客觀處罰條件事實、刑罰之加重
    減輕免除之事實以及關於量刑之事實等，檢察官皆負有舉證
    責任。
  (二)檢察官之舉證程度：
    一般而論，犯罪事實存在與否，亦即所謂的真偽不明的情況
    ，未必即指真偽程度各佔一半之情形，祇要未達能證明犯罪
    事實存在之程度即為所指。尤其在刑事訴訟程序裡，所要解
    決之案件皆與剝奪人民權益息息相關之重大處分行為－「刑
    罰」有關，因而對於犯罪事實存在與否之證明程度要求的特
    別高。因此，刑事訴訟程序中之舉證責任，在於高度之證明
    （超越合理的可疑程度）無法達成時（陷於真偽不明時），
    立即啟動其機能，以判斷負擔舉證責任者之敗訴責任。
  (三)檢察官之實質舉證責任：
    刑事訴訟法第161條、第163條修正之後，檢察官於公判庭中
    對於犯罪事實所應負的實質舉證責任，將無法如同過去般得
    假藉任何理由意圖逃脫，而將實質的舉證責任毫無理由地轉
    嫁給被告，使被告自始蒙上被推定為有罪之陰影。亦基於雙
    方當事人（檢察官與被告，自訴案件中之自訴人與被告亦同
    ）皆得為證據調查之聲請，「實質的舉證責任」與「形式的
    舉證責任」之概念，於訴訟程序中明顯地呈現出，而使法庭
    出現活絡現象。
  (四)總而言之，在現行當事人主義的訴訟架構下，應建立起由檢
    察官負擔舉證責任之制度，且係屬於犯罪事實限於真偽不明
    之敗訴結果責任。換言之，一旦檢察官在公判庭上無法就被
    告之犯罪事實證明至「超越合理的可疑程度」時，法院基於
    其中立第三人之立場，即應對被告諭知無罪判決，不應超過
    檢察官之舉證範圍再依職權進行證據之調查（蒐集），如此
    才有助於檢察官舉證責任之落實，亦使院檢雙方角色、權責
    分明，嚴守其職務本分，不再接續糾問被告，如此始能落實
    公平法院之理念。
三、又按，犯罪事實應依證據認定之，無證據不得認定犯罪事實
    。不能證明被告犯罪者，應諭知無罪之判決。刑事訴訟法第
    154條第2項、第301條第1項分別定有明文。次按認定不利於
    被告之事實，須依積極證據，茍積極證據不足為不利於被告
    事實之認定時，即應為有利於被告之認定，更不必有何有利
    之證據。而認定犯罪事實所憑之證據，雖不以直接證據為限
    ，間接證據亦包括在內，然無論直接或間接證據，其為訴訟
    上之證明，須於通常一般之人均不致有所懷疑，而得確信其
    為真實之程度者，始得據之為有罪之認定，倘其證明尚未達
    到此一程度，而有合理之懷疑存在，致使無從為有罪之確信
    時，即應為無罪之判決（最高法院30年上字第816號、76 年
    臺上字第4986號判例意旨參照）。再按檢察官就被告犯罪事
    實，應負舉證責任，並指出證明之方法，刑事訴訟法第161
    條第1項定有明文。故檢察官對於起訴之犯罪事實，應負提
    出證據及說服之實質舉證責任。倘其所提出之證據，不足為
    被告有罪之積極證明，或其指出證明之方法，無從說服法院
    以形成被告有罪之心證，基於無罪推定之原則，自應為被告
    無罪判決之諭知，最高法院92年臺上字第128號判例意旨參
    照。再按，刑事被告並無自證己罪之義務，其在訴訟上所為
    之辯解，只須達於對起訴事證提出合理質疑之程度為已足，
    檢察官如對被告所舉反證仍有爭執，即應依刑事訴訟法第一
    百六十一條規定積極舉證釋疑。被告等既堅決否認犯罪，檢
    察官所舉證據復不足以使法院產生有罪之心證，原判決因認
    被告等犯罪不能證明，於法尚無不合，最高法院97年度台上
    字第3099號判決意旨參照。依上開最高法院判例及判決意旨
    可知，基於被告無自證己罪之義務，被告對於檢察官所起訴
    之事證所為之辯解，只須使法院達於合理懷疑之程度即可，
    檢察官如有爭執，即須依刑事訴訟法第161條積極舉證，惟
    檢察官所舉證據如不足以使法院對被告產生有罪確信之心證
    ，基於無罪推定之原則，法院即應為被告無罪判決之諭知。
四、本件公訴人認被告涉有上開犯行，係以前開事實有被告楊來
    勇於偵查中之供述，告訴人林燕祝之指訴、證人楊王璧瓊、
    李碧珠、吳資堯、尹慶輝、蔡金祥與侯金登等於警詢及偵查
    中之證述，且有被害人林燕祝之驗傷診斷證明書附卷等為其
    論據。
五、公訴人所提出之上開證據資料及方法，是否具證據能力本院
    認：
  1、按被告以外之人於偵查中向檢察官所為之陳述，除顯有不
     可信之情況者外，得為證據，刑事訴訟法第一百五十九條
     之一第二項明文規定。所謂「顯有不可信」之情況，係指
     其不可信之情形，甚為顯著了然者，固非以絕對不須經過
     調查程序為條件，然須從卷證本身，綜合訊問時之外部情
     況為形式上之觀察或調查，即可發現，無待進一步為實質
     調查之情形而言；至被告等當事人、代理人、辯護人、輔
     佐人若主張其顯有不可信之情形者，本乎當事人主導證據
     調查原則，自應負舉證責任，否則，被告以外之人向檢察
     官所為之陳述，毋庸另為證明，即得作為認定被告犯罪之
     證據（最高法院九十六年度台上字第五六八四號判決意旨
     參照）。
  2、經查：告訴人林燕祝於偵查之指述，及證人楊王璧瓊、李
     碧珠、吳資堯、尹慶輝、蔡金祥與侯金登等六人於偵查之
     證述，依刑事訴訟法第一百五十九條之一第二項規定，已
     具證據能力。
  3.告訴人林燕祝於偵查之指述，及證人楊王璧瓊、李碧珠、吳
    資堯、尹慶輝、蔡金祥與侯金登等六人於之供述──按被告
    以外之人於審判外之言詞或書面陳述，除法律有規定者外，
    不得作為證據，刑事訴訟法第一百五十九條第一項明文規定
    。是以，告訴人林燕祝於偵查之指述，及證人楊王璧瓊、李
    碧珠、吳資堯、尹慶輝、蔡金祥與侯金登等六人於警詢時之
    證述，原則上無證據能力，惟其等於偵查中就其等於警訊時
    所為之供述，是否真實可信等，係就其等之所見所聞作證，
    尚非不得作為證據，故其警詢筆錄固不具證據能力，但依其
    偵查中之證述，仍得作為認定供述內容之真實可信。經本院
    審酌警詢筆錄作成時之情況，及其必要性及可信性要件認為
    適當，依刑事訴訟法第一百五十九條之三規定，仍認具證據
    能力。
  4.按除顯有不可信之情況外，從事業務之人於業務上或通常業
    務過程所須製作之紀錄文書、證明文書，得為證據。刑事訴
    訟法第159條之4第2款定有明文。經查，告訴人林燕祝永達
    醫院就診之診斷證明書，為負責告訴人診斷病情之醫師，依
    其所見所為之證明文書，核其本質，乃為被告以外之人於審
    判外之書面陳述，依刑事訴訟法第159條第1項之規定，原不
    具證據能力；惟前述證據，性質上為從事業務之人為維護業
    務之信用性及業務之正當運作所為之日常性的機械性連續記
    載，符合上開法條所示為通常業務過程不間斷、有規律而準
    確之記錄，亦屬無預見日後可能會被提供作為證據之偽造動
    機之例行性業務文書，應為上開法條所謂得成為傳聞例外之
    業務文書，是依此規定，前揭告訴人之診斷證明書有證據能
    力。
六、被告楊來勇固不否認其有上揭時地至永康區中興里里長辦公
    室內，並與告訴人林燕祝碰面等情，惟堅決否認有何傷害、
    恐嚇或辱罵等犯行，辯稱：我不知道他們十幾個人在里長辦
    公室開會，我從那邊走過去，他拿一杯雞湯要給我喝，叫我
    楊爸爸，還抱我，我並沒有喝就走了，我並沒有打他，他到
    處哭著跟人家說我打他，我身為一個中央評議委員，怎麼會
    去打一個國民黨提民人選，他為了打知名度而這樣做，我沒
    有打他、也沒有罵他等語。經查：
  (一) 告訴人之告訴，係以使被告受刑事訴追為目的，是其陳述
     是否與事實相符，仍應調查其他證據以資審認，最高法院
     五十二年度台上字第一三○○號著有判例。是以，本件告
     訴人林燕祝固指訴被告有上揭犯行，惟是確實可信，仍應
     調查其他證據以資審認，不能單憑其指訴即令被告擔負傷
     害、恐嚇及公然侮辱等罪責。
  (二)按本件檢察官係以「楊王璧瓊、李碧珠、吳資堯、尹慶輝、
    蔡金祥與侯金登等六人於偵查之證述」證述為據。惟查，證
    人楊王璧瓊於偵查中，檢察官問:「今日在本署由警察所作
    的筆錄是否實在? (告以要旨)」答：「實在。」等語，又問
    ：「當時你聽到楊來勇恐嚇林燕祝說「包起來?」答:「我沒
    有聽他這樣說。但楊來勇有大聲的罵林燕祝。」等語。（99
    年選他第99號偵查卷第32頁）其於警詢時則供稱：當時我在
    聽電話，隱約聽到及看見楊來勇大聲罵則罵林燕祝；因我當
    時在聽電話未注意及聽見楊來勇罵什麼等語。（參警卷第18
    頁）是以，證人楊王璧瓊尚無足以證明被告有上揭犯行之證
    詞。證人李碧珠於偵查中證稱：調查員所作筆錄實在；當時
    沒有聽到楊來勇恐嚇林燕祝「包起來」等語（99年選他字第
    99號偵查卷第48頁）。於審理詰問中檢察官問：「你當天有
    無看到有人在那邊發生衝突？」證人李碧珠答：「林燕祝要
    出去，叫被告楊爸爸，要向被告握手，被告將林燕祝的手撥
    開，跟林燕祝說沒有資格叫他楊爸爸。」檢察官問：「有無
    講到其他的？」證人李碧珠答：「因為時間很久了，我也不
    知道，當時我也嚇到了，我有看到被告撥開。」檢察官問：
    「當天被告有無罵林燕祝？」證人李碧珠答：「不記得了。
    」等語。均無與傷害、恐嚇及公然侮辱相關之證詞。證人吳
    資堯於偵查中證稱：警察所作筆錄實在；當時沒有聽到楊來
    勇恐嚇林燕祝包起來。我聽到楊來勇大聲罵之後，我就離開
    了。」等語（99年選他字第99號偵查卷第58頁）。亦無證明
    上開犯行之相關證詞。證人尹慶輝於偵查中證稱：調查員所
    作筆錄實在；我沒有印象楊來勇恐嚇林燕祝「包起來」。那
    時候的氣氛很不好，楊來勇的臉色看起來不太好看，在那邊
    都不講話，後來林燕祝要離開對在場的人握手時，才發生楊
    來勇罵人、摔椅子、撥開林燕祝手的事等語。（99年選他字
    第99號偵查卷第71頁）於審理詰問中，檢察官問：「當天衝
    突的過程是否如你在調查局所述？」證人尹慶輝答：「是。
    」檢察官問：「你在調查站時說被告有用一些三字經、五字
    經之類的話罵？」證人尹慶輝答：「現在模糊了，但是當時
    調查站時有講應該是。」檢察官問：「詳細罵的內容為何？
    」證人尹慶輝答：「不記得了。」檢察官問：「你說被告用
    手去推開林燕祝的手？」證人尹慶輝答：「是撥開，不是拍
    打。」等語。而尹慶輝於調查人員詢問時，雖供稱:當時楊
    來勇罵林燕祝的內容都是一些很差、很不堪的字眼，侮辱女
    性的難聽話，包括各種三字經、五字經之類的，我也說不出
    來等語。（警卷第16頁）關於辱罵部份雖有供述用「三字經
    」、「五字經」等語。但究係何一「三字經」、「五字經」
    並未具體供述，自難以其不明確之供述遽認被告公然侮辱之
    犯行。證人蔡金祥於偵查中亦係證稱：今日由警察所作的筆
    錄實在；當時沒有聽到楊來勇恐嚇林燕祝「包起來」，當時
    我在裡面泡茶，人很多很吵，我只看到楊來勇將林燕祝的手
    撥開而已。」等語。（99年選他字第99號偵查卷第64頁）亦
    無足以證明被告上揭犯行之關聯證詞。證人侯金登於偵查中
    證稱：調查員所作筆錄實在；我沒有印象聽到楊來勇恐嚇林
    燕祝「包起來」，我有聽到楊來勇向林燕祝說好膽在來我的
    地盤拉票試試看等語。（99選他字第99號偵卷第41頁）雖審
    理詰問時有證稱：被告有用髒話罵林燕祝，就是用「賺吃查
    某」（台語譯）等語。惟依告訴人林燕祝於偵查中之指訴，
    並未指訴被告楊來勇有辱罵「賺吃查某」等語（見99年選他
    字第99號偵查卷第24頁）。是以，其此部份之證述與告訴人
    之指訴尚有不合。至不能單憑情節不一之證詞，即認被告有
    此辱罵之犯行。
  (三)又告訴人雖提出受有右手腕內側瘀腫傷2×2公分之診斷證明
    書影本一份，以證明受有傷害。然而，公訴意旨以告訴人所
    指訴案發之時間係99年8月12日下午六時十五分許，但當天
    告訴人竟未發現受傷而就醫，其門診驗傷診斷之時間卻係99
    年8月14日。距案發時間已隔二天。是以，告訴人於當天究
    否受有傷害已有疑義。況且，證人李碧珠與尹慶輝等人均證
    稱林燕祝伸手要與被告楊來勇握手，被告楊來勇不願接受，
    有用手撥開林燕祝之手等情。被告楊來勇於撥開林燕祝手部
    之際，或難免有擦撞、或用力過猛等碰撞。倘因此一拒絕握
    手之撥開舉動，所產生之碰撞所致之腫傷。其行為雖係不禮
    貌之舉動。惟此拒絕握手之撥動行為，尚不能認有傷害之故
    意。而論以傷害罪。
  (四)綜合上述，證人之證詞，均未證稱被告楊來勇有恐嚇告訴人
    人「包起來」，雖證人侯金登有提及被告有向告訴人說「若
    再到他的地盤拉票試試看云云，惟所謂「試試看」僅係警告
    性之用語，尚未有何危害自由之具體恐嚇。至於傷害部份，
    證人均一致證稱係拒絕握手之「撥開」、或「揮開」動作，
    即不能以傷害罪相繩。又上揭證人之證詞均未能具體證稱被
    告有何羞辱告訴人人格之辱罵。而證人侯金登所述「賺吃查
    某」因與告訴人之指訴情節不一而無可採。即不能令被告擔
    負公然侮辱之罪責。是以，本件既無被告之自白，亦無其他
    證據足以佐證告訴人所指訴之犯罪事實。即不能證明被告犯
    罪，依據前述說明，自應為被告無罪之諭知。
據上論斷，應依刑事訴訟法第301條第1項，判決如主文。
本案經檢察官宋文宏到庭執行職務。
中    華    民    國   100    年    6     月    30    日
                  刑事第三庭    法  官  朱中和
以上正本證明與原本無異。
如不服本判決應於收受本判後10日內向本院提出上訴書狀，並應
敘述具體理由。其未敘述上訴理由者，應於上訴期間屆滿後20日
內向本院補提理由書狀（均須按他造當事人之人數附繕本）「切
勿逕送上級法院」。
                                書記官  黃秋萍
中    華    民    國    10    年    7     月    4     日